# 带有明股实债性质的投资人账务处理问题

提问人：15940923813 时间：2020-07-02 16:09:00
A公司与B公司共同出资设立SPV（境内有限责任公司），其中A公司出资占比67%，B公司出资占比33%。SPV再通过设立或收购的方式成立项目公司（境内有限责任公司），SPV将项目委托给运营管理人C（B公司的关联方）
进行日常运营。有关条款如下，
（（ 11 ））SPVSPV设立目的：从实质上看，SPV的设立是为了B公司开展底层项目提供融资，项目公司业务与B公司有协同效应，A公司投资目的是获取稳定回报（保险资金）;（（ 22 ））AA公司和公司和BB公司的约定（对赌//回购）回购）：A和B公司签订了股东协议，约定①自A公司出资日起 8 年内SPV未实现IPO或双方一致同意以现金支付形式整体出售SPV，或②SPV连续 2 年可分配利润低于运营业绩指标（假如按7%年回报率计算），或③SPV资不抵债或清算时，A公司和B公司都有权要求对方按约定的固定价格（溢价7%）回购/出售A公司持有的SPV股权，如A公司要求B公司进行回购而B公司拒绝时，A公司有权将其持有的SPV股权对外转让，转让价低于固定价格（溢价7%）时，差额部分由B公司补足；（（ 33 ））SPVSPV章程章程：①决策：SPV设股东会和董事会（共 3 名董事，A公司派 1 名，B公司派 2 名），对于重大投资决策（包括投资项目的选择、退出等，其中SPV设立时 3 个底层项目（总投资额为SPV的实收资本）已由B公司选定）、高管和项目运营方的聘用需双方一致同意，A公司同时向SPV委派财务副总，对印章和资金和B公司派驻的高管共同管控。②分配：项目公司每年的可分配利润需全部分配给SPV。SPV章程规定SPV以每年的可分配利润为限，首先向A公司分配，直至A公司获得的利润达到运营业绩指标（假如按7%年回报率计算），剩余部分按 1 ： 2 在A公司和B公司间分配；（（ 44 ）项目收益的安排：SPV与项目运营管理人C公司签订委托运营协议，当项目公司的可分配利润高于运营业绩指标（假如按7%年回报率计算）时，高出部分的30%作为项目的公司收益，70%作为运营管理人C公司的管理费；当项目公司的可分配利润低于运营业绩指标（假如按7%年回报率计算）时，差额部分运营管理人C公司仅在一定金额范围内（假如按4%回报率）有义务补足。综合以上合同/协议，对于投资人A公司来说，其持有的SPV股权投资应该如何进行账务处理？
股还是债：在这个交易架构中，并没有简单明了的约定到期B公司一定要回购，而是分别为A和B设置了看跌期权和看涨期权，其目的是为了规避B公司将SPV并表。B公司是否要并表C暂且不提，站在A公司角度，是否能基于其在SPV权力机构拥有实质性权力（尽管SPV设立之初 3 个底层项目已确定，但后续的退出以及新增项目的决策还是有权力的）而将其持有SPV的股权作为长股投按权益法核算（联营或合营）？但是作为长股投的前提条件是“权益性投资”（CAS2:本准则所称长期股权投资，是指投资方对被投资单位实施控制、重大影响的权益性投资，以及对其合营企业的权益性投资），综合以上的条款，站在A角度：A公司获取的回报最高只有7%+7%30%1/3=7.7%，最低回报是7%（有看跌期权保障），站在B角度：B公司（包括其关联方C）享有了SPV的绝大部分剩余收益和风险，当A获取的回报高于7%时，基于理性经济人考虑，其会行权（看涨期权）。因此综合来看，个人感觉A公司持有的SPV股权是明股实债，故而不能分类为长股投，考虑到回报金额有浮动空间，是否分类为可供出售金融资产（债权型投资）更为合适？另外，在I9准则下，由于SPV章程规定有强制分红义务，是否会得出A公司持有的SPV股权划分为债务工具，从而分类为FVTPL？

回答人：chenyiwei
从你说的情况看，你的意见“个人感觉A公司持有的SPV股权是明股实债，故而不能分类为长股投，考虑到回报金额有浮动空间，是否分类为可供出售金融资产（债权型投资）更为合适”基本合理。
另外，A公司获取上述有保证的收益是通过多项金融工具的组合实现的，且仍有浮动空间，故不能通过SPPI测试，仍应作为FVTPL金融资产。